【裁判字號】    90,台上,1480
【裁判日期】    900315
【裁判案由】    偽造文書等罪
【裁判全文】
最高法院刑事判決                                九十年度台上字第一四八○號
    上  訴  人  甲○○
右上訴人因偽造文書等罪案件，不服台灣高等法院高雄分院中華民國八十七年十二月
十七日第二審判決（八十七年度上訴字第一九一一號，起訴案號：台灣高雄地方法院
檢察署八十六年度偵字第二六九九九、二八一五一、二七八○○號），提起上訴，本
院判決如左：
    主  文
原判決撤銷，發回臺灣高等法院高雄分院。
    理  由
本件原判決認定上訴人甲○○與其母謝青青（由原審通緝中）自民國八十三年五月十
五日起，由上訴人自任會首，共同召集如原判決附表(一)所示之民間互助會共五組（各
組互助會起迄時間、會員人數、會期、開標地點及會金、會額，均詳如原判決附表(一)
所示，均採外標制）。詎上訴人與謝青青竟基於意圖為自己不法所有之概括犯意，自
同年九月五日起，至八十六年十月十四日止，連續在高雄縣永安鄉○○路一之二十號
中國石油股份有限公司液化天然工程處秘書組，由上訴人以在紙上偽填標息及競標者
名字（即俗稱「標單」）之方式，冒用如原判決附表(二)至附表(六)所示許春菊、李明芳
、謝玫瑰、譚錦鳳、張有賢等活會會員多人之名義參與競標，而據以行使（詳如原判
決附表(二)至附表(六)所示），致許春菊、李明芳、謝玫瑰、譚錦鳳、張有賢等人及其餘
如原判決附表(二)至(六)所示之活會會員均陷於錯誤而給付會款，足以生損害於許春菊、
李明芳、謝玫瑰、譚錦鳳、張有賢等人自由標會及活會會員是否給付會款之權益。嗣
於八十六年十一月間，上訴人及謝青青將前開五組互助會均止會，許春菊等人始知受
騙，共計詐得新台幣（下同）一千六百四十九萬元（各次詐得之金額詳如原判決附表
(二)至(六)所示）等情。因而撤銷第一審判決，改判仍依牽連犯關係從一重論處上訴人共
同連續行使偽造私文書，足以生損害於他人罪刑，固非無見。
惟按有罪判決書之事實欄或其引為事實一部份之附表欄，均為判斷其適用法令當否之
準據，法院應將依職權認定與論罪科刑有關之事實，翔實記載，然後於理由內說明其
憑以認定之證據，並使事實與事實，事實與理由，以及理由與理由之間彼此互相適合
，方為合法。倘判決內未說明其憑以認定犯罪事實之證據，或其事實之認定彼此不相
一致，抑或其事實之認定與理由之說明前後齟齬，均難謂無判決不載理由及所載理由
矛盾之當然違背法令。原判決認定上訴人與其母謝青青共同假冒如原判決附表(二)至(六)
所示五組互助會活會會員許春菊、李明芳、謝玫瑰、譚錦鳳、張有賢等多人之名義標
會，而詐取如各該附表編號各欄內所示之金額等情，而論以連續行使偽造私文書及詐
欺取財等罪。惟其理由內，僅就其如何認定上訴人與其母謝青青有共同假冒前揭會員
名義冒標詐取會款之事實，加以論敘說明；對於其所認定上訴人於原判決附表(二)至(六)
所示各組互助會編號各欄內所載各次冒標會款之時間、冒標之會次，以及各次冒標所
詐得之金額及其計算之方法等項，均未說明其憑以認定之證據及理由，依上說明，已
有理由不備之違法。且依原判決附表(二)之記載：該組互助會（即原判決附表(一)編號一
所示之互助會）共計四十二會，每會二萬元，採外標制；該會計有活會會員邱秀葉、
許春菊、鍾玉英、林賴素蓮（被冒標二會次）、王崑海、柯桂香依序分別於第十三、
七、二十五、五、二十四、十八、三十會次被冒標；而其編號三、四、七所示之會員
鍾玉英、林賴素蓮、柯桂香係分別於第二十五、第二十四、第三十會次被冒標。倘若
無訛，則鍾、林、柯三人於各該次被冒標時，其死會數依序應分別為十九會（即第二
十五會冒標前之二十四會次減去前已被冒標之第五、七、十三、十八、二十四等五會
次）、十九會（即第二十四會冒標前之二十三會次減去前已被冒標之第五、七、十三
、十八等四會次）、二十三會（即第三十會冒標前之二十九會次減去前已被冒標之第
五、七、十三、十八、二十四、二十五等六會次）。而其各該次冒標金額則應分別為
四十六萬元（即總會次四十二會減去死會十九會，再乘以每會二萬元）、四十六萬元
（同上計算方法）及三十八萬元（總會次四十二會減去死會二十三會，再乘以每會二
萬元）。乃原判決於附表(二)編號三、四、七所示會員鍾玉英、林賴素蓮、柯桂香三人
被冒標部分，竟依序記載其死會數分別為十八會、十八會、二十二會，冒標金額分別
為四十八萬元、四十八萬元及四十萬元，其事實之認定前後不無矛盾。又依原判決附
表(五)記載：該組互助會（即原判決附表(一)編號四所示之互助會）共計四十二會，每會
一萬元，採外標制；其編號十所示之會員陳拔係於第三會次被冒標。倘若無誤，則其
被冒標前之死會數應為二會（不含冒標之該次），而該次冒標之金額應為四十萬元（
即總會次四十二會減去死會二會，再乘以每會一萬元）。乃原判決於附表(五)編號十會
員陳拔被冒標部分，竟記載其死會數為三會，冒標金額為三十九萬元，依上說明，亦
有不合。再原判決附表(三)編號二及附表(四)編號一、四所示被冒標會員黃金鐘、謝玫瑰
、吳美慧之「冒標會次」欄內依序分別記載：會員黃金鐘係於原判決附表(一)編號二所
示互助會第二十三會次即「八十六年二月二十八日加標」之會次被冒標；謝玫瑰係於
原判決附表(一)編號三所示互助會第三會次即「八十五年二月二十八日加標」之會次被
冒標；會員吳美慧係於原判決附表(一)編號三所示互助會第二十三會次即「八十六年二
月二十八日加標」之會次被冒標等情。然其於同附表「冒標時間」欄內竟記載上訴人
冒用黃金鐘、謝玫瑰、吳美慧等人名義標會之時間分別為「八十六年二月十四日」、
「八十五年三月十四日」、「八十六年十月十四日」，與其前開冒標會次及時間之記
載前後互不一致，亦有矛盾。又依原判決附表(五)編號一至十一所記載會員譚錦鳳等十
一會次被冒標之金額（三十九萬元計八會次，三十八萬元計三會次）計算結果，共計
應為四百二十六萬元，連同原判決附表(二)、(三)、(四)、(六)所示冒標金額計算，總計應為
一千六百四十八萬元，始為正確。乃原判決竟記載其附表(五)編號一至十一所示會員被
冒標之金額計為四百二十七萬元，連同原判決附表(二)、(三)、(四)、(六)所示冒標金額，總
計為一千六百四十九萬元，其金額之計算亦有錯誤。再依原判決附表(二)編號一至七號
各欄記載：會員邱秀葉、許春菊、鍾玉英、林賴素蓮、王崑海、柯桂香等七人會次（
其中林賴素蓮參加二會次，）依序分別於第十三、第七、第二十五、第五、第二十四
、第十八、第三十會次被冒標，其各欄復依序記載死會十會、五會、十八會、四會、
十八會、十四會、二十二會等情。倘若無訛，則邱秀葉等七人於伊等分別被冒標當時
，該組會（總會數為四十二會）依序應有活會會員數三十二會、三十七會、二十四會
、三十八會、二十四會、二十八會、二十會，始為正確。乃原判決竟於其附表(二)附註
欄內記載：活會會員僅前開遭冒標之會員邱秀葉等七人云云，亦與該會各次被冒標當
時之活會會員數不合，併有可議。末查，原判決於理由第三段內雖說明：上訴人與其
母在標單上偽造許春菊等人之署押及競標利息，自屬偽造刑法第二百二十條以文書論
之私文書云云；惟其於同段理由內論斷上訴人所犯罪名時，僅謂上訴人係犯刑法第二
百十條、第二百十條之行使偽造私文書罪，而未詳細敘明上訴人所犯係行使同法第二
百二十條以文書論之準私文書罪，且其據上論結欄亦未引用刑法第二百二十條以為本
件判決之依據，亦嫌未洽。以上或為上訴意旨所指摘，或為本院得依職權調查之事項
，應認原判決有撤銷發回之原因。
據上論結，應依刑事訴訟法第三百九十七條、第四百零一條，判決如主文。
中      華      民      國     九十     年      三      月     十五     日
                              最高法院刑事第七庭
                                  審判長法官  吳  雄  銘
                                        法官  池  啟  明
                                        法官  石  木  欽
                                        法官  郭  毓  洲
                                        法官  吳  三  龍
      右正本證明與原本無異
                                              書  記  官
中      華      民      國     九十     年      三      月     十九     日


司法院資訊處製作；財團法人民間司法改革基金會備份。
